臺灣雲林地方法院民事判決
110年度訴字第279號
原      告  邱義男  

訴訟代理人  林逸夫律師
被      告  邱芳棋  
            邱蒼祈  
訴訟代理人  邱景堂  
上列當事人間請求返還不當得利事件，本院於民國111年2月11日
言詞辯論終結，判決如下：
    主  文
原告之訴及假執行之聲請均駁回。
訴訟費用由原告負擔。
    事實及理由
一、原告起訴主張略以：
　㈠緣「祭祀公業法人桃園市邱道陞」下「心恆」會份之派下員
    目前包含兩造在內共有112員，又本會份之設立人心恆公生
    「勤創」、「涼逢」、「炭」三子，其中除「涼逢」因出養
    而倒房外，「炭」一房多居住於雲林古坑一帶，有訴外人邱
    朝水等51名派下員（下合稱古坑宗親）；「勤創」一房多居
    住在彰化永靖一帶，有訴外人邱健忠等51名派下員（下合稱
    永靖宗親），惟其中被告邱蒼祈一脈因復遷居至南投集集，
    故獨稱集集宗親，因此「心恆」會份之持份比例，古坑宗親
    （即「炭」一房）應占2分之1、永靖宗親（即「勤創」一房
    ，包含集集宗親）應為2分之1。
　㈡惟被告邱蒼祈、被告邱芳棋及訴外人邱平舜、訴外人邱榮森
    、訴外人邱智祥、訴外人邱朝水、訴外人邱明清、訴外人邱
    健忠、訴外人邱武勳、訴外人邱顯溜、訴外人邱修造、訴外
    人邱文灒、訴外人邱文標、訴外人邱雄、訴外人邱創哲、訴
    外人邱文村、訴外人邱賢、訴外人邱良寅及已故之訴外人邱
    丙丁、訴外人邱文墻、訴外人邱創智等人，未經其他派下員
    授權，竟於民國98年1月10日假彰化縣永靖鄉新莊村受寶堂
    廣場，舉辦「心恆公派下宗親會」逕自決定心恆會份祭祀金
    分配比例為永靖宗親百分之五十、古坑宗親百分之二十五、
    集集宗親百分之二十五，依民法第71條、第72條規定，該98
    年1月10日「心恆公派下宗親會議記錄」之決議應為無效。
　㈢「祭祀公業法人桃園市邱道陞」前有數筆土地因桃園捷運綠
    線工程遭徵收受有補償費，經「祭祀公業法人桃園市邱道陞
    」管理委員會於109年6月14日決議每會份分配徵收款新臺幣
    （下同）1,000萬元，心恆會份之分配款1,000萬元已由心恆
    會份委員即訴外人邱耀輝領取在案，但訴外人邱耀輝卻未經
    心恆會份之全體派下員同意，於109年7月14日，將其中各25
    0萬元交付被告邱芳棋及被告邱蒼祈，並主張其係依98年1月
    10日「心恆公派下宗親會議記錄」分配，惟其性質屬於對公
    同共有物之處分行為，未得公同共有人全體同意即屬無效，
    因此被告邱芳棋及被告邱蒼祈，自屬無法律上原因而受領前
    開250萬元，為此，原吿爰依不當得利法律關係提起本件訴
    訟，請求被告各返還不當得利250萬元予心恆會份之全體派
    下員。
　㈣綜上，聲明：⒈被告應各給付原吿及祭祀公業法人桃園市邱道
    陞心恆會份之其他派下員250萬元，由訴外人邱耀輝代為受
    領。⒉願供擔保，請准宣告假執行。
二、被告抗辯略以：
　㈠被告邱芳棋抗辯：同意「心恆」會份之持份比例，應為古坑
    宗親（即「炭」一房）占2分之1、永靖宗親（即「勤創」一
    房，包含集集宗親）占2分之1，但不同意再將250萬元交還
    訴外人邱耀輝。並聲明：原吿之訴駁回。
　㈡被告邱蒼祈抗辯：
　⒈本祭祀公業法人桃園市邱道陞於乾隆22年，福建省漳州府詔
    安縣二都秀篆，邱道陞派下六大房13戶68人，來到臺灣臺北
    府淡水廳桃澗堡八隻屋溝背開墾。依傳統及來台前的計畫，
    於乾隆23年冬至，由19位叔侄兄弟，每人出資一會份，共同
    購地開墾，正式成立祭祀公業法人桃園市邱道陞迄今已有26
    3年歷史，共19會份21會名（「心恆」為其中一會名）。
　⒉本心恆會份由心恆公與其長子勤創公共同出資設立，勤創公
    生二子，順安公字仁和（合稱集集宗親）及剛直公（合稱永
    靖宗親），後續由該二房子孫繼承參與會務與每年冬至祭祖
    大典，因早年交通不便二房之間便協議，單年由集集宗親出
    席，雙年由永靖宗親出席，如有發放祭祀金祭拜祖先，由當
    年度出席宗親領取，至87年間二房之間再度協議，每年二房
    子孫共同出席，祭祀金由該二房均分。
　⒊從乾隆23年冬至正式成立祭祀公業法人桃園市邱道陞所屬心
    恆會份至民國110年已有263年歷史，原吿所屬「炭」一脈後
    代子孫直至96年由足恆會份派下員即訴外人邱調勳為謀自身
    利益，到處牽線只要是姓邱就說是某房的後代，想要找較多
    的人共同集資請律師告祭祀公業法人桃園市邱道陞，原吿在
    其告知下才獲知此事，並要求加入派下員，因當時祭祀公業
    法無資格加入，直至政府修頒祭祀公業法後，才於101年以
    補入列方式加入派下權。
　⒋98年1月10日已就祭祀金分配比例為決議，被告邱蒼祈亦已依
    該決議將本身應得祭祀金50%再拿25%給古坑宗親共107萬多
    元，此後至今十幾年，各派下員對當初分配金比率從無異議
    。本件訴外人邱耀輝由心恆會份派下員推選為本會委員，代
    表本會派下員參與祭祀公業法人桃園市邱道陞委員大會議決
    通過事項，並依祭祀公業組織章程規約、先祖傳承、慣例、
    習慣及上述98年1月10日「心恆公派下宗親會議記錄」決議
    分配金比率25％，轉發被告邱蒼祈行為依法有據，並不符合
    無法律上原因受有利益之情形，故原吿之訴為無理由。
　⒌綜上，聲明：①原吿之訴駁回。②如受不利判決，願供擔保，
    請准宣告免為假執行。
三、兩造不爭執事項
  ㈠「祭祀公業邱道陞」為祭祀公業條例（96年12月12日制訂，9
    7年7月1日施行）施行前已經存在之祭祀公業。
  ㈡「祭祀公業法人桃園市邱道陞」於107年6月26日登記設立。
    （本院卷一第81頁法人登記證書）
  ㈢依「祭祀公業法人桃園市邱道陞」107年5月1日呈桃園市政府
    「祭祀公業法人桃園市邱道陞沿革」記載：乾隆22年（西元
    1757年），福建省漳州府詔安縣二都秀篆，邱道陞派下六大
    房13戶68人，來到臺灣臺北府淡水廳桃澗堡八隻屋溝背開墾
    。依傳統及來台前之計畫，於乾隆23年冬至，由19位叔姪兄
    弟，每人出資1會份，共同購地開墾，正式成立「道陞公祭
    祀公會」，迄今（2018年）已有260年。19位設立人：邱奪
    魁、邱詩坑、邱乃辛、邱詩椒、邱詩兌、邱如存、邱詩京、
    邱茂材、邱文茂、邱榮祖、邱心恒、邱足恒、邱聖遊、邱永
    坤、邱世尊、邱世銳、邱文融、邱世蘭、邱詩坉。會份：19
    位設立人，每人持1會份，共19會份，然邱奪魁、邱詩京、
    邱榮祖、邱詩坉四房之後代，於同治與光緒年間，出售半會
    份，由邱禮炮購得半會份，邱鳳鳴購得一會份半，此後迄今
    ，19會份不變，但會名由19變成21會名。祠堂：（中略）。
    組織運作：本公業為及集資會份制，一會份2位代表，半會
    份1位代表，19會份共38位代表，共同組成管理委員會，處
    理一般事務、選舉或罷免管理人及監察人和召開派下員大會
    等事，每年6月與11月底，召開管理委員會，審核及處理財
    務決算，12月冬至，舉行祭祖大典，並依會份數，發給各房
    祭祀金。登記與演變：本公業於民國56年（1967年）向八德
    鄉公所登記，民國71年6月21日訂定本公業組織暨管理規約
    。民國81年11月29日第一次修訂，民國86年7月27日第二次
    修訂，民國99年至102年不斷有新派下員申請加入，民國104
    年3月4日正式推動法人化，105年10月底，完成派下員繼承
    變動，106年10月25日，完成派下員補列，派下現員共有1,6
    33人，106年12月30日選出法人幹部（管理人，及監察人）
    ；107年4月15日召開成立法人之派下員大會，107年5月1日
    向桃園市府申辦成立「祭祀公業法人桃園市邱道陞」。（本
    院卷一第319頁）。
  ㈣21會份名分別為「 奪魁」、「詩坑」、「乃辛」、「詩椒」
    、「禮炮」、「鳳鳴」、「詩兌」、「如存」、「詩京」、
    「茂材」、「文茂」、「榮祖」、「心恒」、「足恒」、「
    聖遊」、「永坤」、「世尊」、「世銳」、「文融」、「世
    蘭」、「詩坉」。
  ㈤（本院卷一第81頁以下）「邱道陞」傳長男「邱思可」傳長
    男「邱欽文」傳長男「邱瑞範」傳長男「邱奪魁」。邱奪魁
    為設立人，持半會份。
  ㈥「邱道陞」傳長男「邱思可」傳次男「邱禧文」傳長男「邱
    瑞體」傳養子「邱詩坑」。邱詩坑為設立人，持1會份。
  ㈦「邱道陞」傳長男「邱思可」傳次男「邱禧文」傳四男「邱
    強芝」傳「邱乃辛（詩椒）」。邱乃辛（詩椒）為設立人，
    詩椒為名，乃辛為號，各持1會份。
  ㈧「邱乃辛（詩椒）」之長男「邱禮郭（莊州）」、次男「邱
    禮袞（球龍）」、三男「邱禮佳（勝美）」、四男「邱禮炮
    （聲美）」。邱禮炮購得半會份。
  ㈨「邱禮炮（聲美）」之長男「邱鳳鳴」，邱鳳鳴購得1會份半
    。
  ㈩「邱道陞」傳長男「邱思可」傳次男「邱禧文」傳四男「邱
    強芝」傳次男「邱詩兌」邱詩兌持1會份。
  「邱道陞」傳次男「邱際可」傳長男「邱漢明」傳長男「邱
    邁常」傳次男「邱如存（詩象）」，邱如存為設立人，持1
    會份。
  「邱道陞」傳三男「邱元可」傳長男「邱詩京」，邱詩京為
    設立人，持半會份。
  「邱道陞」傳三男「邱元可」傳五男「邱抱文」傳長男「邱
    茂材」，邱茂材為設立人，持1會份。
  「邱道陞」傳四男「邱時標」傳長男「邱心快」傳次男「邱
    文茂」，邱文茂為設立人，持1會份。
  「邱道陞」傳四男「邱時標」傳四男「邱心海」傳長男「邱
    榮祖」，邱榮祖為設立人，持半會份。
  「邱道陞」傳五男「邱德標」傳三男「邱心恆」。邱心恆為
    設立人，持1會份。
  「邱道陞」傳五男「邱德標」傳五男「邱足恆」。邱足恆為
    設立人，持1會份。
  「邱道陞」傳五男「邱德標」傳七男「邱聖遊」。邱聖遊為
    設立人，持1會份。
  「邱道陞」傳五男「邱德標」傳八男「邱永坤」。邱永坤為
    設立人，持1會份。
  「邱道陞」傳六男「邱廷標」傳長男「邱向材」傳次男「邱
    世尊」。邱世尊為設立人，持1會份。
  「邱道陞」傳六男「邱廷標」傳次男「邱向壇」傳長男「邱
    世銳」。邱世銳為設立人，持1會份。
  「邱道陞」傳六男「邱廷標」傳三男「邱任材」傳長男「邱
    文融」。邱文融為設立人，持1會份。
  「邱道陞」傳六男「邱廷標」傳四男「邱任翠」傳長男「邱
    世蘭」。邱世蘭為設立人，持1會份。
  「邱世蘭」傳長男「邱詩坉」，邱詩坉為設立人，持半會份
    。
  祭祀公業邱道陞民國58年時之派下員只有14人，分別為「邱
    創乾」、「邱創忠」、「邱垂德」、「邱黃黃蕉」、「邱垂
    澄」、「邱水源」、「邱垂文」、「邱垂東及其養子邱聖財
    」、「邱溪河」、「邱垂愛」、「邱創萬」、「邱李葉」、
    「邱顯秋」、「邱建勳」（見本院卷三第97頁）。
  71年間增列「邱創乾」之繼承人、「邱水源」之繼承人、「
    邱垂東及其養子邱聖財」之繼承人、「邱垂愛」之繼承人、
    「邱李葉」之繼承人（見本院卷三第98頁）。
  84年3月15日「祭祀公業邱道陞派下會份系統表」，將上開人
    等依體系劃入所屬會份中（本院卷三第99至100頁）。並增
    列其他人等，此時被告邱蒼祈、訴外人邱明清之名字，列於
    心恆公（壹會份）之下。
  心恆會份之派下員於101年以前之派下員只有被告邱蒼祈、訴
    外人邱明清。
  原告與被告邱芳棋是101年才因臺灣桃園地方法院100年度司
    桃調字第301號和解書補列為心恆會份之派下員。
  98年1月10日「心恆公派下宗親會議記錄」記載：「一、時間
    ：民國九十八年元月十日（星期六）上午十時。二、地點：
    彰化縣永靖鄉新莊村受寶宮廣場。三、主席：邱平舜。記錄
    ：邱榮森。四、出席人員：邱智祥、邱丙丁、邱芳棋、邱蒼
    祈、邱朝水、邱明清、邱健忠、邱武勳、邱文墻、邱顯溜、
    邱修造、邱文灒、邱文標、邱雄、邱詹緞、邱創哲、邱文村
    、邱賢、邱良寅、邱創智。五、討論事項：1.請古坑及集集
    宗親提供系統表。決議：集集宗親的系統表請補正。2祭祀
    公業祭祀金分配比率：永靖宗親百分之五十。古坑宗親百分
    之二十五。集集宗親百分之二十五。六、散會。11時30分」
    。
  桃園市政府價購「祭祀公業法人桃園市邱道陞」名下土地，
    每壹會份分配1,000萬元。
  訴外人邱耀輝將心恆會份1,000萬元分配250萬元（實際匯入2
    ,497,000元至被告邱芳棋帳戶），分配250萬元給被告邱蒼
    祈。
四、兩造爭執事項：
  ㈠原告主張被告應各給付原告及「祭祀公業法人桃園市邱道陞
    」心恆會份之其他派下員2,500,000元，由邱耀輝代為受領
    ，有無理由？　　　
五、本院之判斷：
　㈠「祭祀公業邱道陞」為祭祀公業條例施行前已經存在之祭祀
    公業，58年時派下僅14位，並無所謂21會名之記載，至84年
    始出現21會名之派下會份系統表，依會份數發給祭祀金，10
    7年間「祭祀公業邱道陞」向桃園市政府申請登記為「祭祀
    公業法人桃園市邱道陞」，107年6月26日完成設立登記，10
    9年間因桃園市政府價購「祭祀公業法人桃園市邱道陞」名
    下土地，每一會份可分配1,000萬元，其中心恆會份佔1會份
    數，故受分配1,000萬元由訴外人邱耀輝領取，並將其中2,4
    97,000元匯入被告邱芳棋帳戶，250萬元匯入被告邱蒼祈帳
    戶、500萬元匯入訴外人邱耀輝帳戶等情，有桃園市政府及
    桃園市八德區公所檢送之設立資料在卷可憑（見本院卷一第
    73至433頁、本院卷三全卷），且為兩造所不爭執，堪認為
    真。
  ㈡按依法律規定、習慣或法律行為，成一公同關係之數人，基
    於其公同關係，而共有一物者，為公同共有人。前項依法律
    行為成立之公同關係，以有法律規定或習慣者為限。各公同
    共有人之權利，及於公同共有物之全部。民法第827條定有
    明文。查祭祀公業係以祭祀祖先為目的而設立之獨立財產，
    其設立須有享祀人、設立人及獨立財產之存在，享祀人僅係
    公業所祭祀之祖先，並非公業之所有人，祭祀公業係屬派下
    全體公同共有祀產之總稱，向來為法院實務上一貫之見解，
    此有最高法院85年度台上字第1495號判決意旨可資參照，足
    見祭祀公業之財產係由習慣承認而生之公同共有關係，應可
    認定。
  ㈢公同共有人之權利義務，依其公同關係所由成立之法律、法
    律行為或習慣定之。第820條、第821條及第826條之1規定，
    於公同共有準用之。公同共有物之處分及其他之權利行使，
    除法律另有規定外，應得公同共有人全體之同意。民法第82
    8條亦有明定。次按祭祀公業之祀產，為派下全體之公同共
    有，依民法第828條第1項：「公同共有人之權利義務，依其
    公同關係所由成立之法律、法律行為或習慣定之。」規定意
    旨，公業之規約自為祭祀公業派下公同關係之權利義務判斷
    之準據（最高法院108年度台上字第661號判決意旨參照）。
    祭祀公業之祀產固為全體派下員所公同共有，然經祭祀公業
    處分出售，針對出售所得價款，經會員決議予以分配者，即
    已發生公同共有關係解消之效果（最高法院107年度台上字
    第556號判決意旨參照）。本件「祭祀公業法人桃園市邱道
    陞」分配徵收補償款予各會份，核屬公同共有物之處分行為
    ，並已經各會份受領完畢，有祭祀公業邱道陞之管理暨組織
    規約、祭祀公業法人桃園邱道陞章程、108年11月23日派下
    員大會之會議記錄、109年6月14日祭祀公業法人桃園市邱道
    陞管理委員會會議記錄、切結書等件在卷可憑（見本院卷三
    第294至295頁、卷一第297至299頁、卷一第77至78頁、第33
    至34頁、第35至36頁），且無人表示異議，故就各會份間之
    徵收補償款間應已生消滅公同共有之效果，堪可認定。
  ㈣台灣祭祀公業之祀產，遇必要情形經全體派下同意處分變賣
    或因政府徵收而得之價金或補償費，如得全體派下同意分析
    者，其分配之方法及比例，應依該公業之規約或習慣定之（
    最高法院84年度台上字第2740號判決意旨參照）。本件「祭
    祀公業法人桃園市邱道陞」心恆會份受領1,000萬元補償款
    ，該1,000萬元徵收補償款應為心恆會份之派下員公同共有
    ，惟「祭祀公業法人桃園市邱道陞」就分配於各會份之財產
    ，各會份內應如何處分其等公同共有之財產一節，於「祭祀
    公業法人桃園市邱道陞」章程中並無規定，則依上開說明及
    民法第828條第1項、第3項之規定，各會份內如無規約或習
    慣可得依循，其處分即應得公同共有人全體即該會份內全體
    派下員之同意。
  ㈤本件依證人邱耀輝到庭證述略以：我是心恆會份之會長，上
    一任的會長是邱平舜，我是依照98年宗親會議記錄分配，我
    接會長好幾年都是照這個比例分配，每年的冬至金也是照這
    個比例分配，因為被告邱芳棋說要補貼我車馬費，所以匯款
    2,497,000等語（見本院卷二第12至13頁、第16頁），顯然
    心恆會份之會長即訴外人邱耀輝領取心恆會份受分配之1,00
    0萬元後，將其中百分之25即250萬元轉交被告邱芳棋，其中
    百分之25即250萬元轉交被告邱蒼祈，乃是依98年1月10日「
    心恆公派下宗親會議記錄」之記載，應可認定。是以，本件
    有爭執者，乃98年1月10日「心恆公派下宗親會議記錄」得
    否作為心恆會份內處分公同共有財產之合法性依據。至於原
    告雖然主張本件徵收價款並非屬「祭祀金」等語，然而，71
    年訂定、81年、86年修訂之祭祀公業邱道陞管理暨組織規約
    第16條記載：「本公業每年收入，供祭祀、稅捐及維持公業
    必須開支外，如有剩餘，除計畫保留外，得按各派下會份應
    有之持分，分攤與各會份祭祀之用」（見本院卷三第295頁
    ），核與被告邱蒼祈所述：祭祀金是田地、租金、股票生成
    的利息和收入，所以也有包含財產等語（見本院卷二第47頁
    ）大致相符，且原告提出之切結書記載：茲就民國108年11
    月23日派下員大會及民國109年6月14日委員會通過，依市政
    府核備之會份，每壹會份分配祭祀金新臺幣壹仟萬元正，每
    半會份分配祭祀金新臺幣伍佰萬元正，作為各會份派下祭祖
    費用及公厝、古厝修繕之用，由拾玖會份委員領取，特立此
    書為憑等語（見本院卷一第35頁），則原告指稱祭祀金與本
    件徵收款不同等語，難認可採，先予敘明。
  ㈥按台灣之祭祀公業係屬派下全體公同共有祀產之總稱，其設
    立方式，依習慣固有以太祖為享祀人而採取廣泛之族人為其
    範圍，或以最近共同始祖為享祀人，將其範圍限於家產分割
    當時，或分財後不久所成立各家之親屬。惟不論何者，原則
    上均須為祭祀公業之設立人及其繼承人始得為派下(參見台
    灣民事習慣調查報告第七○三、七一二、七四○、七四一頁)
    ，該公業享祀人僅係公業所祭祀之祖先，並非公業之所有人
    ，故凡非公業之設立人或享有該設立人派下權之繼承人，縱
    為享祀人之後裔，仍無派下權可言（最高法院93年度台上字
    第902號判決、最高法院90年度台上字第46號判決意旨參照
    ）。經查：
　⒈98年1月10日「心恆公派下宗親會議記錄」作成時，心恆會份
    之派下員只有訴外人邱明清、被告邱蒼祈2人，為兩造所不
    爭執，當時雖然有訴外人邱平舜、訴外人邱榮森、訴外人邱
    智祥、訴外人邱丙丁、被告邱芳棋、訴外人邱朝水、訴外人
    邱健忠、訴外人邱武勳、訴外人邱文墻、訴外人邱顯溜、訴
    外人邱修造、訴外人邱文灒、訴外人邱文標、訴外人邱雄、
    訴外人邱詹緞、訴外人邱創哲、訴外人邱文村、訴外人邱賢
    、訴外人邱良寅、訴外人邱創智等人參與該次會議，有該會
    議記錄在卷可憑（見本院卷一第31至32頁），但上開人等縱
    使嗣後能證明為享祀人之後裔而於101年後陸續加入「祭祀
    公業邱道陞」派下，但98年當時上開人等並非派下員，亦非
    已經有派下權之人之繼承人，有派下員系統表在卷可憑（見
    本院卷三全卷），則就無派下權存在之訴外人邱平舜、訴外
    人邱榮森、訴外人邱智祥、訴外人邱丙丁、被告邱芳棋、訴
    外人邱朝水、訴外人邱健忠、訴外人邱武勳、訴外人邱文墻
    、訴外人邱顯溜、訴外人邱修造、訴外人邱文灒、訴外人邱
    文標、訴外人邱雄、訴外人邱詹緞、訴外人邱創哲、訴外人
    邱文村、訴外人邱賢、訴外人邱良寅、訴外人邱創智等人而
    言，其等並無任何權利得以與其他派下權人就「祭祀公業邱
    道陞」心恆會份內之財產或祭祀金為合意，堪可認定。
　⒉再者，上開人等中，雖然有部分人等嗣後成為派下員，但仍
    有訴外人邱丙丁、訴外人邱詹緞、訴外人邱創哲嗣後並未成
    為「祭祀公業邱道陞」之派下員，有派下員系統表在卷可憑
    （見本院卷三全卷），且證人邱平舜到庭證述：之前心恆會
    份是由邱明清、邱蒼祈作代表，邱調勳找上我們，說我們也
    是心恆的後輩，邱明清、邱蒼祈也默認我們是心恆的派下員
    ，所以我們就加入。當時我被推派為臨時主席，要協調宗親
    分發金額的分配，大家有同意，也有簽名等語（見本院卷二
    第150至151頁），並證述：當時古坑說要協調分配的事情，
    不知道是我還是邱榮森說找一個時間開協調會。當時是誰通
    知這些人來參與已經忘了，有好幾房，每房有負責聯絡的人
    。古坑是他們自己聯絡的，古坑的窗口就是邱丙丁和邱芳棋
    。我們心恆下來那邊有好幾房，要製作系統表才能確定，沒
    有辦法確定有通知到所有的宗親。當時出席的古坑的人窗口
    就是邱丙丁和邱芳棋，他們聯絡哪些人我不曉得等語（見本
    院卷二第151至153頁），足見98年1月10日「心恆公派下宗
    親會議記錄」並未由即將加入心恆公派下之人全體合意預為
    財產之分配，即不足以將98年1月10日「心恆公派下宗親會
    議記錄」寬認作為心恆公會份派下員間預為財產分配之約定
    。
  ㈦98年1月10日「心恆公派下宗親會議記錄」作成時，心恆會份
    之派下員既然只有訴外人邱明清、被告邱蒼祈2人，則該2人
    於98年1月10日「心恆公派下宗親會議記錄」時作成「永靖
    宗親百分之五十。古坑宗親百分之二十五。集集宗親百分之
    二十五」之決議，其效力為何？經查：「祭祀公業邱道陞」
    心恆會份自84年以來均只有訴外人邱明清、被告邱蒼祈2位
    派下員，該2人於98年間決議將每年祭祀金分配比例依當時
    「祭祀公業邱道陞」心恆公會份內不存在之「永靖」、「集
    集」、「古坑」宗親為分配，雖然可以認為已經得到全體公
    同共有人之同意，且嗣後確實由被告邱芳棋以「古坑宗親」
    代表身分受領107萬餘元，固為兩造所不爭執之事實，並有
    分配表在卷可憑（見本院卷二第70至71頁、77至79頁），但
    當時心恆會份內除訴外人邱明清、被告邱蒼祈2位派下員外
    ，並無其他派下員，根本無法確定所謂「永靖宗親」、「集
    集宗親」、「古坑宗親」究竟分別是哪些人，則雖然法律上
    只有禁止派下權比率 (潛在的應有部分，或有謂潛在的股分
    ) 出售或轉讓予非派下員之其他第三人，並沒有禁止在全體
    公同共有人之同意下將財產處分給非派下員之其他第三人，
    但在本件情形，訴外人邱明清、被告邱蒼祈處分心恆會份內
    財產之對象係指向一個集合體，該集合體之定義及構成並不
    明確，亦即究竟哪些人是「永靖宗親」、「集集宗親」、「
    古坑宗親」不明？參以，被告邱芳棋到庭否認其有經過所謂
    的「古坑宗親」授權參與98年的會議（見本院卷二第14頁）
    ，則其是否有經過所謂的「古坑宗親」授權，代表所謂的「
    古坑宗親」取得訴外人邱明清、被告邱蒼祈處分之祭祀金，
    亦屬不明，足見該98年1月10日「心恆公派下宗親會議記錄
    」之給付對象並不明確，應可認定。則該98年1月10日「心
    恆公派下宗親會議記錄」，雖然有經過全體公同共有人之同
    意，但因訴外人邱明清、被告邱蒼祈所合意之內容有給付對
    象不明確之情形，欠缺法律行為一般生效要件，應不生效力
    。
  ㈧心恆會份下101年才開始有其他派下員加入，有派下全員系統
    表及派下現員名冊在卷可憑（見本院卷三第497頁、第529頁
    ），但無論是派下系統表或派下現員名冊內均無「古坑宗親
    」、「集集宗親」、「永靖宗親」等文字之記載，亦無任何
    文件足資證明在101年以後心恆會份派下員增加後，心恆會
    份之派下員有就會份內事宜開過任何之協調會議或決議，是
    以，每年祭祀金之發放雖然均由心恆會份之會長即訴外人邱
    耀輝以百分之25比例交給被告邱芳棋，百分之25比例交給被
    告邱蒼祈，百分之50比例留在訴外人邱耀輝處，但此關於財
    產之處分，並無規約可循，且自101年開始迄今僅約10年，
    年代尚非久遠，亦不足以形成「習慣」，又未經全體公同共
    有人之同意，應屬無權處分。
  ㈨按無權利人就權利標的物所為之處分，經有權利人之承認始
    生效力，民法第118條第1項定有明文。是無權處分並非當然
    且確定不生效力，乃效力未定，如權利人拒絕承認，即確定
    不生效力，除無權處分之相對人有應受善意受讓或信賴登記
    之保護情形者外，權利人對於無權處分人及惡意之相對人均
    得依民法第118條第1項、第113條之規定主張其等所為之處
    分行為對權利人不生效力而應負回復原狀之責。本件原告身
    為心恆會份下該1,000萬元徵收補償金之公同共有人，就心
    恆會份會長分配徵收補償金之比例提出異議，拒絕承認，依
    前開規定在未經有權利人之承認即心恆會份全體派下員之承
    認前本不生效力，而原告已明確表示拒絕承認該處分行為，
    是心恆會份會長即訴外人邱耀輝處分該1,000萬元徵收補償
    金之行為應確定不生效力，則被告邱芳棋取得250萬元、被
    告邱蒼祈取得250萬元、訴外人邱耀輝取得500萬元均無法律
    上原因，應可認定。
  ㈩至於原告主張98年1月10日「心恆公派下宗親會議記錄」有民
    法第71條、72條之無效情形，因與本件結論並無影響，茲不
    贅述。
  按公同共有物之處分及其他之權利行使，除法律另有規定外
    ，應得公同共有人全體之同意，固為民法第828條第3項所明
    定。惟各共有人對於第三人，得就共有物之全部，為本於所
    有權之請求；但回復共有物之請求，僅得為共有人全體之利
    益為之，民法第821條定有明文，該規定依同法第828條第2
    項規定於公同共有準用之。故公同共有人之一人或數人得就
    公同共有物本於所有權之請求，並得為公同共有人全體之利
    益，為回復公同共有物之請求單獨或共同起訴，並非須以全
    體公同共有人共同起訴，當事人始適格（最高法院100年度
    台上字第1723號、98年度台抗字第811號裁判意旨參照）。
    本件原告主張其為公同共有人之一人，就回復公同共有物之
    請求得單獨起訴，並聲明向全體公同共有人為返還，固為可
    採，然本件公同共有物為該1,000萬元之補償金，原告僅以
    被告邱芳棋、被告邱蒼祈為本件共同被告，顯然並非對「共
    有物之全部」為本於所有權之請求，其主張自不能准許。
  原告主張依民法第179條及民法第828條第2項準用同法第821
    條之規定提起本件訴訟，並為同一之聲明，乃請求權競合之
    選擇合併之訴，本院既認為原告依民法第828條第2項準用同
    法第821條之請求為無理由，則即應就原告依民法第179條請
    求是否有理由為審究。經查：
  ⒈按無法律上之原因而受利益，致他人受損害者，應返還其利
    益。雖有法律上之原因，而其後已不存在者，亦同。民法第
    179條定有明文。依民法第179條不當得利之法律關係請求返
    還不當得利者，須以受益人係無法律上之原因受有利益，並
    因而致他人受損害為要件。故得請求返還之範圍，應以對方
    所受之利益為度，而非請求人所受之損害為準。又各公同共
    有人之權利，及於公同共有物之全部（民法第827條第3項參
    照），此足以說明公同共有人共有一所有權之本質，公同共
    有人不得主張公同共有物有特定之部分。
  ⒉本件心恆會份將徵收補償金1,000萬元分成各250萬元、250萬
    元、500萬元之行為既不生效力，則該徵收補償金1,000萬元
    仍為心恆會份之派下員公同共有，故原告依債法上之不當得
    利法律關係請求無法律上原因持有補償金之人返還補償金給
    心恆會份，性質上應屬行使該1,000萬元之公同共有債權，
    應可認定。
  ⒊按公同共有債權人起訴請求債務人履行債務，係公同共有債
    權之權利行使，應依民法第831條準用第828條第3項規定，
    除法律另有規定外，須得其他公同共有人全體之同意，或由
    公同共有人全體為原告，其當事人之適格始無欠缺。然事實
    上無法得全體公同共有人同意時，僅由事實上無法得其同意
    之公同共有人以外之其他公同共有人單獨或共同起訴，仍應
    認其當事人之適格無欠缺。此所謂「事實上無法得公同共有
    人之同意」，係指在一般情形下有此事實存在，依客觀判斷
    ，不能得其同意而言（最高法院110年度台上字第2836號判
    決意旨參照）。又當事人適格為訴權存在之要件，且屬法院
    應依職權調查之事項，無論訴訟進行至如何程度，應隨時依
    職權調查之。查本件心恆會份受領之徵收補償金1,000萬元
    ，於未分割前為心恆會份派下員公同共有，原告以心恆會份
    派下之一員身分起訴請求返還該徵收補償費之不當得利債權
    ，屬心恆會份派下員全體公同共有，自應以其全體派下員為
    原告，如單獨起訴，亦應陳明事實上無法得公同共有人之同
    意之情形，原告將公同共有債權之行使與回復公同共有物之
    請求合併於同一聲明中，僅原告一人為請求權人，並未陳明
    有何事實上難以得他公同共有人一同起訴之情形，已難認為
    可採，又原告只以被告邱芳棋、被告邱蒼祈為被告，核屬割
    裂行使其公同共有權，亦難認為有理由。
六、綜上所述，原告依民法第179條及民法第828條第2項準用同
    法第821條之規定提起本件訴訟，聲明請求被告應各給付原
    吿及祭祀公業法人桃園市邱道陞心恆會份之其他派下員250
    萬元，由訴外人邱耀輝代為受領，為無理由，應予駁回。原
    告之訴既經駁回，其假執行之聲請即失所依附，應併予駁回
    。
七、本件為判決基礎之事證已臻明確，兩造其餘攻擊防禦之方法
    ，經本院斟酌後，認均不足以影響本判決之結果，自無逐一
    詳予論駁之必要，併此敘明。
八、訴訟費用負擔之依據：民事訴訟法第78條。　
中　　華　　民　　國　　111 　年　　2 　　月　　22　　日
                  民事第二庭    法  官  洪儀芳

以上正本係照原本作成。
如對本判決上訴，須於判決送達後廿日內向本院提出上訴狀。如
委任律師提起上訴者，應一併繳納上訴審裁判費。
中　　華　　民　　國　　111 　年　　2 　　月　　22　　日
                                書記官　林左茹